---
title: "Inferencia causal"
author: "Carlos Ortiz"
format: html
editor: visual
---

```{r}
library(tidyverse)
library(stargazer)
```

## Resultados potenciales

## Regresión discontinua

Simulación de datos

```{r}
dat <- tibble(
  x = rnorm(1000, 50, 25)
) |> mutate (
  x = if_else(x <0, 0, x) 
) |> filter(x < 100)

dat <- dat |> mutate(
  D = if_else(x > 50, 1, 0),
  y1 = 25 + 0 * D + 1.5 * x+ rnorm(n(), 0, 20)
)

ggplot(aes(x, y1, colour=factor(D)), data = dat) +
  geom_point(alpha = 0.5) + 
  geom_vline(xintercept = 50, colour = "grey", linetype=2) + 
  stat_smooth(method = "lm", se = F) +
  labs(x = "Test score (X)", y = "Potential Outcome (Y1)")
```

Simulación de discontinuidad

```{r}
dat <- dat |>
  mutate(
    y2 = 25 + 40 * D + 1.5 * x + rnorm(n(), 0, 20) 
  )

ggplot(aes(x, y2, colour = factor(D)), data = dat) + 
  geom_point(alpha = 0.5) +
  geom_vline(xintercept = 50, colour = "grey", linetype = 2) +
  stat_smooth(method = "lm", se = F) + 
  labs(x = "Test score (X)", y = "Potential outcome (Y)")
```


Simulación de no linealidad

```{r}
dat <- tibble(
  x = rnorm(1000, 100, 50)
) |>
  mutate(
    x = case_when(x < 0 ~ 0, TRUE ~ x),
    D = case_when(x > 140 ~ 1, TRUE ~ 0),
    x2 = x*x,
    x3 = x*x*x,
    y3 = 10000 + 0 *D -100 * x + x2 + rnorm(1000, 0, 1000)
  ) |> filter (x < 280)

ggplot(aes(x, y3, colour = factor(D)), data = dat) +
  geom_point(alpha = 0.2) + 
  geom_vline(xintercept = 140, colour = "grey", linetype = 2) + 
  stat_smooth(method = "lm", se = F) +
  labs(x = "Test score (X)", y = "Potential Outcome (Y)")

ggplot(aes(x, y3, colour = factor(D)), data = dat) + 
  geom_point(alpha = 0.2) + 
  geom_vline(xintercept = 140, colour = "grey", linetype = 2) +
  stat_smooth(method = "loess", se = F) + 
  labs(x = "Test score (X)", y = "Potential Outcome (Y)")
```


Simulación ajustando la función 

```{r}
dat <- tibble(
  x = rnorm(1000, 100, 50)
) |> mutate(
  x = case_when(x < 0 ~ 0, TRUE ~ x),
  D = case_when(x > 140 ~ 1, TRUE ~ 0),
  x2 = x*x,
  x3 = x*x*x,
  y3 = 10000 + 0 * D - 100 * x + x2 + rnorm(1000, 0, 1000)
) |> filter (x < 280)

regression <- lm(y3 ~D*., data = dat)

stargazer(regression, type = "text")

ggplot(aes(x, y3, colour=factor(D)), data = dat) + 
  geom_point(alpha = 0.2) + 
  geom_vline(xintercept = 140, colour = "grey", linetype = 2) + 
  stat_smooth(method = "lm", se = F) +
  labs(x = "Test score (X)", y = "Potential Outcome (Y)")

```


### Identificación

### Supuestos

### Estimación 

### Ejemplos

### Bibliografía

Thistelhwaite, Campbell (1960)

Van Der Klaauw (2002)

Cook (2008)

Angrist, Lavy (1999)

Black (1999)

Hahn (2001)

Hansen (2015)

Hoekstra (2009)

Card (2008)

Almond et al (2010)

Barreca (2011)

Jacob, Lefgen (2004)



## Diferencias en diferencias

## Control sintético 

Abadie, Gardeazabal (2003)
Abadie et al (2010)
Athey, Imbens (2017)
Abadie et al (2015)
Abadie (2021)