---
title: "Clase 2"
author: "Econometría"
format: html
editor: visual
---

## Instalación de librerías

`intall.packages("wooldridge", "modelsummary")`

## Importación de librerías

```{r, inclue=FALSE}
library(modelsummary)
library(wooldridge)
library(tidyverse)
library(latex2exp)
```

## Lectura de los datos

```{r}
wage <- wage1 |> dplyr::select(c(wage, educ))
head(wage)

```

## Exploración de los datos

### Descripción estadística

```{r}
summary(wage)
```

### Correlación

```{r}
cor(wage)
```

```{r}
cor(wage, method="spearman")
```

### Exploración gráfica

#### Histogramas

***Wage***

```{r}
hist(wage$wage)
```

```{r}
hist(wage$wage,
     main="Distribution of wage",
     xlab="wage", 
     ylab="count", 
     col="lightblue", 
     breaks=30,
     border="white")
```

#### Gráfico de barras

***Educ***

```{r}
educ <- table(wage$educ)
barplot(educ)
```

```{r}
barplot(educ, col="lavender", 
        border="white",
        main="Distribution of education",
        xlab="years of education",
        ylab="number of people")
```

#### Diagrama de dispersión

```{r}
plot(wage$educ, wage$wage)
```

```{r}
plot(wage$educ, wage$wage, 
     col="lightblue",
     pch=20,
     main="wage vs.  educ",
     xlab="Years of education",
     ylab="Average wage per hour (US dollars)")
```

## Modelamiento

Función de regresión poblacional (FRP)

$$
wage=\beta_0 +\beta_1 educ + u
$$

Tomamos una muestra

$$
wage_i=\beta_0+\beta_1educ_i+u
$$

### Ajuste del modelo

```{r}
reg <- lm(wage ~ educ, data=wage1)
summary(reg)
```

### Presentación de resultados

```{r}
modelsummary(list("RLS"=reg), stars=T, output="kableExtra")
```

La ecuación del modelo nos quedaría

$$
\hat{wage}_i=-0.905 + 0.541 educ_i
$$

$$
R^2=0.165, n=526
$$

```{r}
plot(wage$educ, wage$wage, 
     pch=20,
     main="Relationship between wage and education",
     col="lightblue",
     xlab="years of education",
     ylab="average wage per hour (US dollars)")

abline(reg, col="darkblue")

```

¿Cómo interpretar estos coeficientes?

## Taller

1.  Ejercicios C1, C2, C3 y C4 del capitulo 2 del libro "Introductory econometrics: a modern approach" de Jeffrey M. Wooldridge.

Pueden consularlo en este [link](https://cloudflare-ipfs.com/ipfs/bafykbzaced2ew3mx75xgr5yzkgiqmzoun2weexemhlqfh2rzyw2grg5da5zu6?filename=Jeffrey%20M.%20Wooldridge%20-%20Introductury%20Econometrics_%20A%20Modern%20Approach-Cengage%20%282018%29.pdf)
