---
title: "Variables instrumentales"
author: "Carlos Ortiz"
format: html
editor: visual
---

```{r}
library(AER)
library(tidyverse)
library(modelsummary)
library(AER)
library(ggdag)
library(wooldridge)
```

## Variables instrumentales

```{r}
dag_object <- dagify(y ~ x + u)

ggdag(dag_object) + 
  theme_void()
```

Motivación para variables instrumentales: endogeneidad

-   Variables omitidas

-   Error de medición

-   Simultaneidad

```{r}
dag_object <- dagify(y ~ x + u,
                     x ~ u)

ggdag(dag_object) + 
  theme_void()
```

$$
y=\beta_0+\beta_1x_1+...+\beta_kx_k+u
$$

$$
E(u)=0, \hspace{0.3cm}Cov(x_j, u)=0, \hspace{0.3cm} j=1,2,...,k-1
$$

$$
Cov(x_k,u)\neq0
$$

Se necesita una variable $z_1$ que cumpla con dos supuestos:

-   Exogeneidad

    $$
    Cov(z_1,u)=0
    $$

-   Relevancia

    $$
    x_k=\delta_0+\delta_1x_1+...+\delta_{k-1}x_{k-1}+\theta_1z_1+r_k
    $$

    $$
    E(r_k)=0,\hspace{0.3cm}Cov(x_j,r_k)=0,\hspace{0.3cm}j=1,...,k-1
    $$

    $$
    Cov(z_1,r_k)=0
    $$

    $$
    \theta_1\neq0
    $$

Se puede derivar el estimador de variables instrumentales en términos matriciales

$$
y=\textbf{X}\beta + u
$$

$$
\textbf{z}=(1,x_1,...,x_{k-1},z_1)
$$

$$
E(\textbf{z}^Tu)=0
$$

$$
\hat{\beta}_{IV}=(Z^TX)^{-1}Z^Ty
$$

Este estimador sigue siendo sesgado pero es consistente. La inferencia se puede hacer tal y como se ha hecho hasta el momento.

```{r}
dag_object <- dagify(y ~ x + u,
                     x ~ u + z)

ggdag(dag_object) + 
  theme_void()
```

```{r}
ols <- lm(lwage ~ educ + exper, data=wage2)
iv <- ivreg(lwage ~ educ + exper | educ + feduc + meduc, data=wage2)

models <- list("ols" = ols,
               "iv" = iv)

modelsummary(models, stars=T)
```

## Mínimos cuadrados en dos etapas

¿Qué pasa si se tienen varios instrumentos? Se puede utilizar mínimos cuadrados en dos etapas.

$$
Cov(z_h,u)=0,\hspace{0.3cm}h=1,2,...,m
$$

$$
\textbf{z}=(1,x_1,x_2,...,x_{k-1}z_1,...,z_m),\hspace{0.3cm}1xL(L=K+M)
$$

$$
x_k=\delta_0+\delta_1x_1+...+\delta_{k-1}x_{k-1}+\theta_1z_1+...+\theta_mz_m+r_k
$$

El método consiste en dos etapas:

1.  **Primera etapa:** obtener $\hat{x}_k$ de la regresión de $x_k$ en $x_1,…,x_{k-1},z_1,…,z_m$.
2.  **Segunda etapa:** regresión de $y$ en $1,x_1,…,x_{k-1},\hat{x}_k$.

El estimador resultado es el estimador de mínimos cuadrados en dos etapas

$$
\hat{\beta}_{2SLS}=(\hat{X}^T\hat{X})^{-1}\hat{X}^Ty
$$

donde $\hat{X}$ es la matriz $X$ pero con la variable $x_k$ instrumentada. Este estimador es sesgado pero consistente y asintóticamente normal.

## Tests importantes

### Test de Hausman (endogeneidad)

Para identificar si existe endogeneidad, se puede llevar a cabo el test de Hausman. Considere el modelo

$$
y_1=\beta_0+\beta_1y_2+\beta_2z_1+\beta_3z_2+u_1
$$

Donde $y_1$ y $y_2$ son variables endógenas y $z_1$ y $z_2$ son variables exógenas. Se cuenta además con otras dos variables exógenas $z_3$ y $z_4$. El objetivo de la prueba es comparar directamente MC2E con MCO. Para ello:

1.  Ajustar $y_2$ en $z_1$, $z_2$, $z_3$, y $z_4$.

2.  Obtener los errores de esta regresión $\hat{v}_2$.

3.  Ajustar la regresión

    $$
    y_1=\beta_0+\beta_1y_2+\beta_2z_1+\beta_3z_2+\delta_1\hat{v}_2+error
    $$

    Con la hipótesis nula

    $$
    H_0:\delta_1=0
    $$

4.  Si se rechaza la hipótesis nula, $y_2$ es endógena.

### Test de Sargan (sobreidentificación)

Es posible que tengamos más instrumentos de los que realmente necesitamos. Deberíamos tener un instrumento por cada variable endógena, de lo contrario tendríamos un exceso de información. Esto se puede verificar a través de un test:

1.  Estimar la ecuación estructural a partir de MC2E y obtener los residuos de esta regresión $\hat{u}_1$.

2.  Regresar $\hat{u}_1$ en las variable exógenas y obtener el $R^2$ de esta regresión.

3.  Con la hipótesis nula de que los instrumentos no están correlacionados con el error, se construye el estadístico LM

    $$
    nR^2\sim\chi_q^2
    $$

    Donde $q$ es el número de variables instrumentales menos el número de variables explicativas endógenas.

```{r}
summary(iv, diagnostics = T)
```

## 
